【裁判字號】    97,重上更(三),85
【裁判日期】    980908
【裁判案由】    貪污治罪條例等
【裁判全文】
臺灣高等法院刑事判決            97年度重上更(三)字第85號
上  訴  人
即  被  告  乙○○
選任辯護人  孫世群  律師
上  訴  人
即  被  告  甲○○
選任辯護人  陳為祥  律師
            曾文杞  律師
上  訴  人
即  被  告  丙○○
選任辯護人  張振興  律師
            林國漳  律師
上列上訴人因貪污治罪條例等案件，不服臺灣宜蘭地方法院88年
度訴字第271號，中華民國90年12月3日第一審判決（起訴案號：
臺灣宜蘭地方法院檢察署88年度偵字第231號、88年度偵字第140
0號），提起上訴，經本院判決後，由最高法院第三次發回更審
，本院判決如下：
    主  文
原判決關於除丙○○被訴違反貪污治罪條例第四條第一項第三款
部分及謝天霖部分外，其餘均撤銷。
乙○○共同依據法令從事公務之人員，經辦公用工程，浮報價額
，處有期徒刑拾年陸月，褫奪公權伍年。所得財物新台幣伍拾肆
萬參仟零捌拾元，乙○○與甲○○應予連帶追繳，並發還行政院
國軍退除役官兵輔導委員會宜蘭縣榮民服務處，如全部或一部無
法追繳時，以乙○○與甲○○之財產連帶抵償之。
甲○○共同依據法令從事公務之人員，經辦公用工程，浮報價額
，處有期徒刑伍年貳月，褫奪公權參年，所得財物新台幣伍拾肆
萬參仟零捌拾元，甲○○與乙○○應予連帶追繳，並發還行政院
國軍退除役官兵輔導委員會宜蘭縣榮民服務處，如全部或一部無
法追繳時，以甲○○與乙○○之財產連帶抵償之。偽造之「胡
廣田」印章壹枚、印文貳枚、署押壹枚均沒收。
丙○○共同非依據法令從事公務之人員，與依據法令從事公務之
人員，利用職務上之機會詐取財物，處有期徒刑參年陸月，褫奪
公權壹年；偽造之「胡廣田」印章壹枚、印文貳枚、署押壹枚均
沒收。
    事  實
一、乙○○於民國84年間，係行政院國軍退除役官兵輔導委員會
    （以下稱退輔會）宜蘭縣榮民服務處總幹事，職司有關榮民
    之一切業務之行政管理、文稿審核、綜合業務、工作策劃、
    督導、考核、研究發展、指導委員會及聯絡員座談會等事務
    ；甲○○則為退輔會宜蘭縣榮民服務處專員，負責辦理單身
    亡故榮民善後處理、大陸繼承在台亡故榮民遺產處理、榮民
    就養、年度散居榮民座談、年度懇談會、臨時交辦事項等業
    務，均係依法令服務於國家機關，而具有法定職務權限，並
    皆為經辦公用工程之人。84年間，台灣省公路局第四區工程
    處為拓寬宜蘭台二丙線道路，需將原葬於宜蘭縣蘇澳鎮隘丁
    公墓之部分榮民墳墓遷移，經宜蘭縣蘇澳鎮公所函洽退輔會
    宜蘭縣榮民服務處協助調查，而確定劉玉卿等33座墳墓係屬
    在台無眷單身亡故榮民之墳墓後，乃於84年5月12日正式函
    請退輔會宜蘭縣榮民服務處代為遷葬前開墳墓（下稱系爭墳
    墓遷葬工程），並核撥合計新台幣（下同）3,513,340元之
    遷葬補償費及遷棺救濟金，存入退輔會宜蘭縣榮民服務處於
    宜蘭郵局二支局0000000號帳戶。乙○○、甲○○皆為經辦
    系爭墳墓遷葬工程及發放遷墓補償費之人，詎乙○○與甲○○，經辦此一遷葬工程時，基於共同之犯意聯絡，於84年5
    月中旬，甲○○經乙○○指示，委請因長期承作亡故榮民喪
    葬事宜而熟識之榮安葬儀社實際負責人丙○○，先行估出承
    作隘丁公墓撿骨火化並移往蘇澳軍人忠靈祠 (以下稱蘇澳軍
    人公墓)安厝，每一座墳墓需要費用4萬5千元之價格後，乙○○、甲○○即於84年5月下旬某日，即謀妥系爭墳墓遷葬
    工程以每座6萬元計價，交由丙○○承作，即每座墳墓遷葬
    費浮報價額1萬5千元，合計49萬5千元，並請丙○○於作帳
    時湊成整數，而總共浮報經辦公用工程之費用50萬元，嗣經
    甲○○轉知丙○○，經丙○○同意配合。翌日，丙○○遂自
    不知情之榮福葬儀社取得空白之估價單（已蓋妥榮福葬儀社
    之店章及負責人潘宣妙之私章）後，自行填寫榮福葬儀社承
    作每座墓之遷葬費用為6萬4千8百元價格之估價單，並交付
    本身經營之榮安葬儀社每座墓遷葬費用為6萬元之估價單各
    一紙予甲○○，乙○○、甲○○即依其等先前協議之內容，
    虛以比價，將前述遷墓之公用工程交丙○○經營之榮安葬儀
    社承包。嗣同年6月29日，甲○○陪同當時擔任退輔會宜蘭
    縣榮民服務處會計兼出納乙職不知情之庚○○，赴宜蘭縣宜
    蘭郵局二支局，從0000000號帳戶，提領專款中之240萬元後
    ，由庚○○將其中40萬元浮報所得之款項，存入省合作金庫
    宜蘭支庫帳號0000000000000號乙○○之私人帳戶內，甲○○並指示庚○○實付在宜蘭縣榮民服務處等候之丙○○14 8
    萬元，甲○○則從浮報價額款項中分得10萬元。乙○○、甲○○二人並接續前開浮報之犯意，明知84年7月7日所舉行之
    公祭儀式中，僅支出委由榮安葬儀社代辦之公祭費用6萬
    2500元、另司儀禮金2000元、照像費用450元、客運費用275
    00元、素食費45000元、毛巾儀禮125000元等合計262450元
    ，二人竟將公祭雜支費用浮報為430530元，共計浮報遷葬費
    50萬元及浮報雜支費用168080元，並由乙○○於84年7月11
    日在職務上所掌之公文書撰稿簽結遷葬收支費用時，明知為
    不實之事項而虛列有上開金額之遷葬費及雜支費用，再由承
    辦人甲○○蓋上其職章，持以行使，呈給不知情之處長謝天
    霖批署「同意」而結報之並函報退輔會，均足以生損害於退
    輔會宜蘭榮民服務處經辦公共工程金額之正確性。又甲○○
    另於經辦前揭系爭墳墓遷葬工程事務中，明知榮民胡廣田於
    前述蘇澳鎮隘丁公墓造墓備用，亦在宜蘭縣蘇澳鎮公所發放
    補償費之列，然因病於嘉義灣橋榮民醫院就醫，無法前來領
    取補償費。甲○○竟於84年6月間基於與丙○○共同意圖為
    自己不法之所有犯意聯絡，由甲○○利用職務上之機會而知
    悉並提供胡廣田之國民身分證字號等年籍資料予丙○○，再
    由有行使偽造私文書及利用職務上機會詐取財物犯意聯絡之
    丙○○偽簽胡廣田之署名、令不詳姓名不知情之成年人盜刻
    胡廣田之印章，偽造「本人胡廣田現居台南縣官田鄉嘉南村
    79號，於78年10月23日委託榮安葬儀社將本人墓穴與榮民劉
    玉卿 (已故)一起做好備用，現因蘇澳台丙7號 (按為台丙2
    號之誤)道路擴寬，徵收本人墓地，嚴重影響本人權益，現
    本人因年高多病無法前來，仍委託榮安葬儀社代表本人爭取
    應得權益為禱，立委託書人胡廣田，中華民國84年6月20日
    」，並蓋上偽造之胡廣田印文二枚及簽上偽造之胡廣田署押
    一枚之私人委託書交甲○○，甲○○乃於前揭八十四年七月
    十一日以同一簽呈辦理墓地遷葬及公祭雜支費用，並附上費
    用收支明細表，虛列上開胡廣田10萬元之補償費，再由知情
    之承辦人甲○○蓋上職章，持以行使，呈給不知情之處長謝
    天霖批署「同意」而結報之並函報退輔會，以此詐術再持以
    向庚○○以行使，使庚○○陷於錯誤而誤以為丙○○有權代
    領，因而據以發給丙○○，領得胡廣田名下之遷墓補償費10
    萬元，均足以生損害於胡廣田及退輔會宜蘭縣榮民服務處。
二、案經法務部調查局宜蘭縣調查站移送及台灣宜蘭地方法院檢
    察署檢察官自動檢舉偵查起訴。
    理  由
一、訊據上訴人即被告甲○○、丙○○均矢口否認有何前揭事實
    各自之犯行，被告甲○○辯稱84年6月29日我確與庚○○至
    郵局領錢，其中40萬元係依乙○○指示存入乙○○戶頭，14
    8萬元工程款由庚○○交給丙○○，我並未收受任何金錢，
    我在榮民服務處，是輔導員，只是承辦人員，沒有權利決定
    任何事情，我做的事情都是長官指示的，我業務長官是張先
    生，再上去就是處長，證人庚○○證詞前後不符，不足採信
    ，且雜支費用亦未報結，我因無法聯絡胡廣田，丙○○表示
    胡廣田生前墳墓由其承作，其可代領胡廣田之補償費，因此
    提供胡廣田之年籍資料，由丙○○代為辦理領款手續，丙○○有無將該款項轉交胡廣田，我並不知情，並無詐取財物之
    犯行云云，被告丙○○辯稱胡廣田曾託友人陶蓋山委託其代
    為預作墳墓，系爭墳墓遷移工程發放補償金時，宜蘭縣榮民
    服務處知胡廣田墳墓係由其施作，乃通知其代為領取，並認
    為待胡廣田過世時，再由被告代為施作墳墓即可，被告此舉
    純係便宜行事，並無詐取財物及行使偽造私文書之犯行云云
    。被告乙○○前曾稱榮安葬儀社向宜蘭榮民服務處請領系爭
    墳墓遷葬工程款項時，其全程俱未經手，甲○○及庚○○未
    經其同意，擅將40萬元存入其帳戶，目的無非係拖其下水，
    使其有所忌憚而不敢舉發，平日其均將存摺交由會計人員保
    管，其未有親自存、取，當發現帳戶多出40萬元後，旋即領
    出要求丙○○取回；另證人庚○○及甲○○就何人於何時以
    何方式指示將40萬元存入其帳戶，前後所供歧異，自不足採
    ，且系爭工程之款項未依規定入國庫，卻存入郵局，益足證
    明其未涉案，雜支費用尚未報結云云。然查被告乙○○於84
    年間，係退輔會宜蘭縣榮民服務處總幹事，職司行政管理、
    文稿審核、綜合業務、工作策劃、督導、考核、研究發展、
    指導委員會及聯絡員座談會等事務；被告甲○○則為退輔會
    宜蘭縣榮民服務處專員，負責辦理單身亡故榮民善後處理、
    大陸繼承在台亡故榮民遺產處理、榮民就養、年度散居榮民
    座談、年度懇談會、領取遷墓補償費，臨時交辦事項等業務
    ，均係依據法令從事公務之人員，有退輔會宜蘭縣榮民服務
    處91年7月31日宜處字第0910002857號函在卷可憑。又84年
    間，台灣省公路局第四區工程處為拓寬宜蘭台二丙線道路，
    需將原葬於宜蘭縣蘇澳鎮隘丁公墓之部分榮民墳墓遷移，經
    宜蘭縣蘇澳鎮公所函洽退輔會宜蘭縣榮民服務處協助調查，
    而確定劉玉卿等33座墳墓係屬在台無眷單身亡故榮民之墳墓
    後，乃於84年5月12日正式函請退輔會宜蘭縣榮民服務處代
    為遷葬前開墳墓（下稱系爭墳墓遷葬工程），並核撥合計
    3,513,340元之遷葬補償費及遷棺救濟金，存入退輔會宜蘭
    縣榮民服務處於宜蘭郵局二支局0000000號帳戶，有該帳戶
    明細可考（見偵查卷第43頁），故被告乙○○、甲○○自皆
    係經辦系爭墳墓遷葬工程及發放遷墓補償費之人。又系爭墳
    墓遷葬工程，被告丙○○實係以每座墓4萬5千元承作，惟與
    被告乙○○及甲○○共同以少報多，每座墳墓浮報為6萬元
    ，並湊足整數50萬元作為承辦人員所得，被告丙○○實領14
    8萬元，而浮報所得之50萬元，則由被告甲○○分得10萬元
    ，餘40萬元由被告甲○○交待不知情之退輔會宜蘭縣榮民服
    務處會計兼出納庚○○於84年6月29日付款於丙○○之前，
    先行存入被告乙○○省合作金庫宜蘭支庫帳號000000000000
    0號之私人帳號，此經被告甲○○一再供明在卷 (見偵查卷
    第14頁、第17頁反面、第70頁反面、第189頁反面、第229頁
    反面、第230頁、第233頁反面)，核與被告丙○○於偵查中
    供稱每座墳墓抽1萬5千元，遷葬33座墳墓共49萬5千元，湊
    成整數是50萬元等節相符 (見偵查卷第90頁、第234頁)，復
    與證人庚○○證稱提領及交付款項之情節亦屬相符（見偵查
    卷第4頁、第5頁、第82頁反面、第84頁，原審卷第49頁反面
    、第50頁、第69頁反面，本院上訴審91年3月23日訊問筆錄
    、本院更一審93年9月6日審理筆錄），並有宜蘭縣榮民服務
    處給付墳墓遷移費148萬元而由被告丙○○蓋章具領之收據
    一紙 (見偵查卷第9頁、第39頁)、被告甲○○指示庚○○「
    應付款請於84年6月29日提出，提240萬元，丙○○198萬、
    實支148萬 (付丙○○)、存總幹事40萬元、另支10萬元付未
    亡之人藍代領、餘交總幹事」之便條一張 (見偵查卷第7頁
    、第41頁)、宜蘭縣榮民服務處宜蘭郵局二支局0000000號帳
    戶提領240萬元之資料 (見偵查卷第43頁、第44頁)，及登載
    84年6月29日確存入40萬元之乙○○前開合作金庫活期儲蓄
    存款帳戶之存提資料一份 (見偵查卷第48頁、第49頁、第11
    5頁)附卷可參，此部分之事實堪信為真。再上開被告乙○○
    所有合作金庫宜蘭支庫帳號0000000000000號之帳戶，係被
    告乙○○於84年5月23日以現金1千元開戶，其後於同年6月2
    1日記息3元、同年6月29日存入40萬元後，直至同年9月11日
    始有存提款紀錄等情，此有合作金庫宜蘭支庫存款存摺影本
    、開戶單、資金往來明細及合作金庫宜蘭支庫存款憑條數紙
    可憑，是縱使證人王月琴、辛○○於其等在職期間，有代被
    告乙○○至銀行辦理提存款事宜，然前述40萬元係由證人庚○○前往存入，已據證人庚○○供承在卷，是證人王月琴、
    辛○○之證言對於被告乙○○所稱其事先不知有40萬元存入
    云云，顯無法為有利之認定。另參以被告乙○○於開戶後僅
    月餘（均尚未有任何存提紀錄時），即由證人庚○○依被告
    甲○○之指示存入浮報之價款40萬元，衡情被告乙○○此一
    合作金庫個人帳戶開戶未久，被告甲○○即知被告乙○○此
    一新帳戶，更足以認定被告乙○○所稱對於存入40萬元一事
    毫不知情乙節，係違常情而不可採信。又被告乙○○雖前於
    本院上訴審調查時稱該合作金庫宜蘭支庫帳戶係應公教人員
    住宅及福利委員會之要求為存入公教貸款而開戶，嗣經本院
    向該委員會查證，該會確於83年11月14日以（83）住福配字
    第15178號函核准公教貸款，而該筆公教貸款180萬元係於85
    年1月8日匯入被告乙○○前開帳戶內，並於85年1月9日轉匯
    彰化銀行羅東分行，有公教人員住宅及福利委員會91年6月5
    日住福配字第0910309896號函及合作金庫銀行宜蘭分行91年
    6月18日財金宜存字第0910002872號函在卷可憑，雖被告乙○○確以前開帳戶轉匯公教貸款，惟該帳戶除公教貸款外，
    尚有其他款項之進出，並非公教貸款專用帳戶，尚無法因此
    即推認被告乙○○不可能以該帳戶收受浮報之價款40萬元，
    是此尚無法為被告乙○○有利之認定。另被告乙○○前曾稱
    事後已將40萬元退還被告丙○○，並提出被告丙○○出具之
    收據一紙為證 (見偵查卷第114頁)，然前述收據乃宜蘭縣調
    查站開始調查本案後，被告乙○○恐東窗事發而於87年間找
    被告丙○○前去其辦公室開立，實際上並無退還40萬元於被
    告丙○○等情，亦據被告丙○○於偵、審中為一致之供述 (
    見偵查卷第29頁反面、第30頁正面、第92頁、第234頁反面
    ，原審卷第67頁反面)，且核與被告甲○○於偵查中供述相
    符（見偵查卷第16頁反面、第230頁正面），是被告乙○○
    所稱其無收取40萬元，顯屬卸責之詞，殊無可採。又本件浮
    報之所得50萬元，其中被告乙○○分得40萬元，約佔浮報價
    額所得之5分之4，被告甲○○僅分得10萬元，被告乙○○前
    稱被告甲○○係為拖其下水而憚於舉發云云，衡情，被告甲○○斷無僅為拖他人下水，即將所得款項之5分之4，全數匯
    入他人帳戶之理。再本院上訴審向退輔會函查有關會計作業
    相關事項，該會覆稱：85年7月1日起該會所屬公務預算單位
    始任用會計人員，在此之前各榮民服務處之銀行帳戶印鑑章
    ，皆是由處長、總幹事及兼辦會計等三員蓋章，機關首長之
    印鑑章可交由其授權代簽人代為用印，現行規定並無規範法
    定程序及印鑑保管相關事宜，亦無報會核備之規定，此有退
    輔會91年5月7日輔計字第09102417號函、91年8月8日輔計字
    第09104016號函在卷可憑，而依卷附之宜蘭縣榮民服務處業
    務職掌表，處長之職務代理人為副處長，副處長之職務代理
    人為總幹事，是被告乙○○時有經機關首長授權後代為用印
    之情事，至於系爭墳墓遷葬工程款項係存入郵局或存入國庫
    ，有無違背內部會計作業規定，與被告等是否浮報工程價款
    ，並從中取得利益，係屬二事，被告乙○○所稱之系爭工程
    款項未依規定入國庫，卻存入郵局，益足證明其未涉案云云
    ，尚乏所據。另被告甲○○於本案繫屬後於原審法院初訊時
    仍坦言於調查局、偵查所稱實在，所提之自白書亦屬實在，
    有原審法院88年12月3日（見原審卷第47頁反面、第48頁）
    訊問筆錄在卷可參，被告甲○○雖嗣後否認調查局訊問時及
    偵查中之自白，並否認曾收受浮報所得之10萬元，惟被告甲○○於偵查中係出於自由意志所為陳述，所言又與卷證資料
    相符，自得採為認罪之依據。是被告甲○○嗣後翻異前供，
    屬畏罪情虛之詞。又被告甲○○於原審法院初訊坦承偵查中
    之自白屬實後，嗣均否認前曾於偵查中所為之自白之真實性
    ，被告乙○○以被告甲○○之供述前後有不符，惟尚難僅以
    被告甲○○偵查中及原審初訊後之供述不一致，即認其自白
    不可採信。再證人庚○○就其在榮民服務處究係擔任會計或
    會計兼出納一職，及關於乙○○於合作金庫之存褶，係何人
    交予等之部分，供述雖稍有出入，然前者實屬本案之細節部
    分，後者則可能因事過境遷，記憶難免模糊，自不能因此即
    否定其證據價值。再衡諸常情，一般人對於一件事情經過一
    段時日後之多次陳述，均難期其完全一致，證人庚○○復與
    被告乙○○、甲○○或丙○○素無仇隙，自始即無陷害被告
    乙○○、甲○○而刻意記明全部細節及始末之必要，是其所
    證洵屬合理正常。況證人庚○○就相關領款之紀錄及經過等
    基本事實，已為確切供述，倘其僅就與本件犯罪成立無關之
    枝節供述有些許瑕疵，或屬單純之事實上爭執，自無法以該
    部分供述之些許不符，即認證人庚○○之證言具有瑕疵，而
    認定證人庚○○之證言全然不可採。另被告甲○○於原審法
    院調查及審理時稱50萬元部分係本應給付予承包商被告丙○○之工程尾款云云；被告丙○○並附合稱當時議價時係決定
    每座墓6萬元，其從未同意為4萬5千元，更未事先同意每座
    墓浮報1萬5千元，於領取工程款14 8萬元後，其以為其餘部
    分以後再領等語（見原審卷被告丙○○90年11月19日庭呈之
    辯護意旨狀）。被告甲○○與丙○○前開所辯，與其等前於
    偵查中所自白之內容顯不相同，亦與證人庚○○迭於偵審中
    證述之情節不一致；且查被告丙○○於84年6月29日收取148
    萬元後，即未曾再與宜蘭縣榮民服務處之承辦人員核算工程
    尾款之詳細數目，亦未再領取任何所謂工程尾款，丙○○於
    領取148萬元時，有何期待尚有工程尾款之存在，殊值懷疑
    。更何況84年6月29日當天，證人庚○○領取之240萬元，即
    依被告甲○○指示即刻將其中之40萬元存入被告乙○○之私
    人帳戶，若該等款項確係公用工程中之預扣工程款項，豈能
    存入私人帳戶之內，是可認被告甲○○嗣後之辯詞，或甲○○於本院更一審之結證給丙○○148萬元是硬扣的，丙○○
    不知情云云，係屬相互迴護或卸責之詞，尚非可採。證人即
    羅東慈雲素食館負責人壬○○於法務部調查局宜蘭縣調查站
    詢問時供證：「（問：羅東慈雲素食館開幕迄今，有無客戶
    訂席30桌以上之宴席？）沒有，因為羅東慈雲素食館其場地
    無法容納」；嗣於檢察官偵查中證稱：「（問：84年餐館情
    形如何？）一樓是小吃部，二樓是自助餐部」、「（問：84
    年間如果要聚餐可設多少桌？）一樓可設12桌，二樓自助餐
    部雖可以設10多桌，但二樓自助式，當時生意很好，並沒有
    停掉接受訂桌」、「（問：榮民服務處84年間有無在慈雲餐
    館設宴？）有，但不會超過10桌以上」、「（問：榮民服務
    處84年7月間，有否在慈雲素餐館訂席44桌宴客？）我查過
    了，沒有此事」等語（見88年度偵字第231號偵查卷第10頁
    背面、11頁、88頁背面、89頁）。就其所證，宜蘭榮民服務
    處84年間雖曾至其餐廳用餐，但不會超過10桌，況其所經營
    之慈雲餐廳因二樓自助餐部並不開放訂桌，一樓至多僅能宴
    客12桌，故並無可能訂席44桌，且其亦查過，確無宴開44桌
    之情事。而壬○○所開設之素食館一樓及二樓共可設22桌左
    右，而餐廳之容量，尤以負責人最清楚，斷無可能容納有44
    桌之情，從而絕不可能席開44桌。則應以該名證人所證，公
    祭當日之素食開支以10桌，每桌4500元（每桌金額據退輔會
    宜蘭榮民服務處87年10月6日函報調查站為據）為正確。再
    證人陳正義、趙傳敏、己○○於原審調查時均證以公祭完後
    曾至慈雲餐廳進用素食，但不知悉當日用餐之確實人數云云
    （見原審卷第307、308頁），而證人鍾天生固證稱吃素食，
    二樓滿滿都是人，還有坐到一樓云云，惟證人陳正義確證稱
    當天參加公祭的人並沒有很多。則僅鍾天生一人證稱從二樓
    坐到一樓，即難採憑。而上述四位證人，並未能明確證述當
    日用餐之桌數，而為有利於被告甲○○、乙○○二人之證述
    ，參與祭典之榮民即無可能有440人（即44桌乘以10「人」
    ），則該申報之經費顯有浮報之情。至於謝天霖前所提出之
    照片，欲證明在壬○○之素食二樓有參與公祭之人一齊進食
    云云，惟該照片，僅係一群人之吃飯，且無時間之顯示，又
    背景地點亦無法顯示出係在該餐廳之一樓或二樓之位置，且
    亦僅顯示出3、4桌人共食，尚難以該照片所示之人，即係84
    年7月7日公祭當日參與之人在壬○○之素食餐廳二樓進食，
    此部分即不得反證壬○○生前於調查站或偵查中所言為不實
    。另有關參與公祭之交通車輛費部分，依87年10月6日退輔
    會宜蘭榮民服務處向調查站所函報之雜支項目明細表第4項
    記載：車輛6輛、單價5千5百元、總價3萬3千元、台灣汽車
    客運公司等情（見偵查卷第60、61頁）。而台灣汽車客運公
    司無論羅東站或宜蘭站，退輔會宜蘭縣榮民服務處並未於84
    年7月7日向其包租車輛，有該公司羅東站89年2月28日羅89
    業字第0367號函可據（見原審卷第172頁）。惟有卷附宜興
    客運股份有限公司89年12月21日宜興業字第500號函略謂：
    宜蘭縣榮民服務處於84年7月7日向該公司租用5輛車，費用2
    萬7千5百元整等語，並有宜興客運股份有限公司開具之租車
    5輛，費用為2萬7千5百元之統一發票及包車租約書影本各一
    紙在卷可憑（見原審卷第289至291頁），再以該包車租約書
    上所明載，查1輛車9時在頭城民眾服務站及9時20分在礁溪
    鄉公所，2輛車9點40分在宜蘭榮民服務處，1輛車9點50在羅
    東公園門前，1輛車10點在蘇澳火車站及10點15在蘇澳新站
    。再稽以參與公祭人員乘車時間及地點一覽表（見88年度偵
    字第231號卷第35頁），頭城與礁溪，分別於9時在頭城民眾
    服務站、9時20分在礁溪鄉公所乘車，而頭城與礁溪係同一
    路線，由北往南行進，且觀諸該二地之時間，相差有20分鐘
    ，亦與該二地之路程相合。則該二地點應可以由一輛車行
    駛無疑。至於證人己○○於原審結證，向宜興客運租5部車
    ，在4個定點分別開到目的地，費用以電話訪價，每部車原
    來是6千元，後來以5千元承租，至於付款我不知何人去付。
    （見原審卷第359頁）就其所證每部車後來以5千元承租，則
    5台車即25,000元與宜興客運所開立之統一發票27,500元不
    符，應係其記憶錯誤所致，應以宜興客運所開立之統一發票
    27,500元為正確。再證人陳正義於原審證稱事後有送毛巾（
    原審卷第307頁），證人己○○於原審亦證稱所有參加的人
    都有一份毛巾，剩下的留在服務處倉庫（原審卷第308頁）
    。被告乙○○於原審稱毛巾是處長叫我去訂的，付帳不是我
    去付的（原審卷第234頁），證人謝天霖於檢察官偵查時亦
    證稱毛巾禮盒我叫何人去買，我忘了，但後來有剩下一些放
    在倉庫（88年度偵字第231號卷第237頁），且行政院國軍退
    除役官兵輔導委員會宜蘭縣榮民服務處（下稱宜蘭縣榮民服
    務處）九十五年九月七日宜處字第950003429號函復亦載明
    「查當初公祭儀式未發放完畢之毛巾禮盒，尚存71份，現仍
    存放本處」等，亦有該函在卷可證（本院95年度上更二字第
    529號卷一第36頁），顯然當時確有購買毛巾禮盒，而依宜
    蘭縣榮民服務處87年10月6日87宜處字第3064號函復法務部
    調查局宜蘭調查站所檢附之宜蘭縣榮民服務處安厝33名故榮
    民雜支項目明細表所載有儀禮500份，每份250元合計12
    5000元（原明細表誤載為12500元，少一個0，加總合計4305
    30元，亦以125000元為正確，自以125000元為實際金額），
    有該函在卷可稽（88年度偵字第231號卷第60頁、第61頁）
    ，觀之前揭之事證，被告甲○○稱辦理公祭儀式時，有購買
    毛巾禮盒五百份乙節，尚非不可採信。被告甲○○於本院更
    二審時雖稱係四百份等（本院95年度上更二字第529號卷一
    第235頁背面），惟其亦稱毛巾不是我經手，第二天乙○○
    跟我說毛巾決定在賣藝品的萬象店裡買的，處長與他前一天
    都去看好等，及於原審稱毛巾是總幹事告訴我已訂好，但我
    不知道是否總幹事定的（原審卷第233頁），其係聽聞而來
    ，又未經手，自以前揭之書面所載之500份為準，且對被告
    有利。又庚○○領出240萬元，交148萬元丙○○，存40萬元
    入乙○○合庫宜蘭支庫帳戶，10萬元予胡廣田由藍明代領，
    餘款交給乙○○或甲○○，二人並無提供任何憑證供我報銷
    ，該會計作業是我負責，業據庚○○證述甚明（見88年度偵
    字第231號卷第5頁正反面、第6頁），再本案之雜支費用業
    經結報，並呈報退輔會，有經乙○○撰擬之公文，並經甲○○簽蓋職章之84年7月11日之簽呈可憑，且有經退輔會回函
    稱，憑證自行保管之公文附卷可稽，而餘款1,002,810元（
    另扣除李寶蘭遺產處理費17,927元），餘984,883元，業已
    開立國庫支票函報退輔會（見榮民遷庴案全卷第2、4頁）附
    卷可考，則乙○○、甲○○二人稱該經費未經結報云云，即
    難採憑。綜上，被告乙○○、甲○○此部分之犯行，事證明
    確，堪以認定。證人丁○○於本院更一審證述之因為移交資
    料一直不齊全，移交程序一直沒有完成，只有說明移交兩個
    帳戶金額，其他原始憑證、記帳憑證、會計帳目都沒有移交
    ，在台灣銀行宜蘭分行開戶，四個國庫帳戶，還有郵局劃撥
    帳戶二個，一個是生活費轉存的，一個是薪資轉存的，如果
    要從銀行或是郵局提款需要原始的憑證，有簽呈比較齊全，
    首長的印章是處長自己保管，出差時由代理人副處長處理等
    ，證人辛○○於本院更一審證述之我先協助人事，86年才接
    庚○○出納的東西，因為沒有辦法移交給我，後來由會計處
    監交後，我才接出納，該有的基本帳簿都沒有留下來，原始
    憑證沒有交出來，會計開的傳票，我按照傳票去提領錢，簽
    呈是各承辦人簽出去批准後，會計才會製作傳票，從郵局的
    帳戶提款要有首長的章等，證人戊○○於本院更一審證述之
    處長的章如果他自己不保管，應該是交給副處長保管等，證
    人己○○於本院更一審證述之我承辦綜合業務，每一個單位
    辦活動狀況不一樣，我辦榮民活動，承辦人要先寫企劃，內
    容包括如何執行、經費來源、分配，簽完後長官核閱，承辦
    活動時，長官是指導的角色等，均無法採為利於被告等之認
    定。再證人庚○○於本院更一審，業已具結證稱：（問：當
    天領款、存款的過程，依照你的瞭解是否符合規定？）答；
    我上班以來，關於會計、出納這一部分，都沒有符合過。（
    問：既然覺得不符合，為何沒有跟長官質疑、報告？）答：
    因為當時的身分是臨時服務人員，雖然有提出，可是長官不
    接受，有向田先生、處長、總幹事提過．．．是口頭提過，
    可是長官不接受，這一天只是依照往例提領。．．．當天除
    了張先生（即乙○○）、田先生（甲○○）叫我去領錢外，
    田先生還寫了一張條子給我。（問：那張紙條，本來要付給
    丙○○198萬元，實際上付148萬元，當時有沒有覺得奇怪？
    ）答：我當時覺得奇怪，可是田先生和總幹事一直催著我去
    領錢。．．．我是79年5月1日進去就是臨時人員，一年一聘
    ，記憶中到離職亦是臨時人員。（見本院更一審卷二第26頁
    至33頁），是由證人庚○○所證係乙○○、甲○○催著庚○○去領款，而庚○○又係臨時人員，雖其有覺得將公款40萬
    元存入乙○○帳戶奇怪之處，因催其領款之人乙○○、甲○○，且下條子之人甲○○，均屬其上級，則庚○○縱心中有
    奇異之感，亦無能為力；而85年7月1日起該會所屬之公務單
    位，始任會計人員，亦有退輔會91年5月7日函可憑（見上訴
    卷一第203頁）。難認甲○○與庚○○有互為勾結之情。被
    告乙○○前稱謝天霖為何在240萬元之提款單用印，甲○○
    根本無權下條子指示庚○○付款，庚○○依規定亦無依甲○○指示付款。庚○○為何對公款存入乙○○私人帳戶，而不
    拒絕，並向上級反應，且拿10萬元給甲○○，顯然甲○○與
    庚○○二人互有勾結等，自無可採。又被告乙○○前稱其合
    庫之帳戶，每筆存、提全部非其存取，完全由出納負責存、
    提等。惟其前之辯護狀內，即載明其中20萬元領出之部分，
    係伊交待其妻趙文領款等語（見本院上更二卷一第186頁）
    ，且該帳戶係由乙○○親自去開戶，亦據被告乙○○於本院
    95年11月3日準備程序供明（見本院上更二卷一卷一第201頁
    反面）則其所供開戶之後即交給出納乙節，惟該帳戶既係為
    領得公教貸款之撥款之用，而公教貸款之數額高達180萬元
    ，在撥款時應必填載有關之領得該筆款項之收據，而須本人
    親自到銀行辦理，故乙○○並無在開立該帳戶係專為公教貸
    款之撥款之用，而將辦妥之帳戶交給出納之理。再經調取該
    帳戶每筆存提之資料，據合作金庫商業銀行宜蘭分行95年11
    月13日合金宜存字第0950007641號函，84年度之傳票業已銷
    燬，無法提供正本，而餘6筆，即85年1月10日迄86年4月23
    日之6筆（見本院卷一第206至208頁），而取其中4紙提款條
    有書寫乙○○之簽名即5萬元（85年7月2日取款）、5千元（
    85年8月30日取款）、8千7百元（85年2月17日取款）、1萬5
    千元（85年1月24日取款）與調取乙○○於84年間在服務機
    關宜蘭榮民服務處之簽到簿簽名及子女教育補助費之申請書
    內所載之文字或數字送請法務部調查局鑑定，認乙○○之開
    戶之印鑑卡之筆跡與乙○○84年簽到簿之筆跡筆劃特徵相似
    ；但4紙取款條之筆跡與乙○○84年簽到簿之筆跡筆劃特徵
    不同，固有該局96年4月9日調科貳字第09600140110號函可
    憑。另就84年9月11日該帳戶之取款20萬元部分，據被告乙○○之前之所陳，其於84年9月11日即交待其妻提款20萬元
    ；及供稱我知道有問題的錢，就把存摺拿回來，叫我太太去
    領20萬元，另外20萬元是從我太太帳戶領出來還給丙○○（
    本院上訴卷第182頁）；而之後乙○○亦曾稱該20萬元係伊
    叫庚○○去領出的，則其先後所述倒底係伊叫其妻或叫庚○○領出，前後固有不一，惟證人庚○○曾證稱乙○○叫伊領
    出20萬元。則就乙○○合庫宜蘭支庫之上開帳戶存取動作非
    乙○○親為，固所在多有，惟重要之點乃依據乙○○之本意
    所為應堪確立，是縱84年9月11日所領出之20萬元係庚○○
    或乙○○之妻領出，惟係依據乙○○之指示，與84年6月29
    日所存之40萬元，係依據乙○○之指示，均有相同之事實模
    式。且就被告甲○○二度供陳，其將40萬元存入乙○○之帳
    戶後，有向乙○○報告，乙○○還抱怨為何叫庚○○去存款
    等語，亦見乙○○心知肚明由郵局提領240萬元中之40萬元
    要存入其合庫之帳戶，所前稱不知情云云，要係卸責之詞。
    被告乙○○前另稱甲○○於偵查中曾供稱85年7月間之某日
    ，庚○○約我到城市森林咖啡廳，他拿出原來之條子，要我
    改成148萬元等，惟此業據庚○○於本院更一審具結證稱沒
    有這回事，我沒有理由，要他更改任何資料（見本院上更一
    字第100號卷二第29頁），則被告乙○○前此之所述要屬無
    稽。再其稱庚○○係約聘人員，於約期滿之後，未獲續聘而
    對其有所不滿，且庚○○離職時，未將相關帳冊交待清楚等
    ，惟查若庚○○因未獲續聘，則以一般機關聘用人員，應係
    首長之職權，則庚○○未誣指87年間之首長（當時謝天霖業
    已退休），反指明84年6、7月間之事實，當見證人庚○○並
    未因其有人事上不公之待遇而故為被告乙○○不利之證述。
    至於庚○○業務有無移交清楚，自有制度上之規定，縱有移
    交未清楚，亦不影響本件前揭具體事證之認定。另宜蘭縣榮
    民服務處於84年5月5日甲○○之簽呈，行文對象為退輔會，
    主旨「請查證故榮民劉玉卿等32員在台有無親屬，便於墓地
    遷葬，以配合地方政府道路擴寬工程」，該簽呈並經總幹事
    乙○○批示「發」。再該函經退輔會於84年5月13日回函，
    以劉玉卿等32員皆無眷屬等情，經蘇澳鎮公所於84年5月12
    日回函，亦指明確定為32座（另一座為胡廣田之墓地，合計
    33座），當時尚未死亡單身在台無眷墳墓，請宜蘭縣榮民服
    務處速代為遷葬（分別見宜蘭縣榮民服務處蘇澳隘丁公墓無
    主榮民遷庴案卷第44、54、21頁），則依上開公函內容，亦
    見84年5月間，33座無眷墓地即已確立，是84年5月間乙○○
    、甲○○與丙○○等人得以謀議，亦無違反常情。是被告甲○○稱蘇澳鎮公所之補助款係於84年6月中旬才正式核定全
    案經費，並於84年6月15日才通知領款，84年5月份應補償之
    人數及額度根本尚未定，其豈有預估每座回扣1萬5千元，而
    湊足50萬元等所辯，自無可採。又被告丙○○稱第1張是84
    年6月29日去領錢時開一張198萬元收據給甲○○，甲○○說
    要報結。而另一張148萬元是我在點錢時，庚○○幫我蓋了
    章，我點錢的數額是148萬元等，業據丙○○供明（見88年
    度偵字第231號卷90頁反面、91頁正、反面），而被告丙○○實領到之金額為148萬元，竟開一張198萬元收據給被告甲○○報結，顯然被告丙○○有要給被告乙○○、甲○○等人
    前揭之浮報款項之意。是被告丙○○稱其自始並未付之之意
    云云，尚無可採。至於證人戊○○於原審所證謝天霖擔任處
    長時，伊任總幹事，從沒有保管過謝天霖之印章，領錢時處
    長的章蓋好，再蓋我的章（見原審卷第479頁），縱認從郵
    局領出之240萬元之印章非乙○○保有，惟依證人庚○○、
    甲○○所證，乙○○當日即叫庚○○趕快去領錢，並交其合
    庫存摺予甲○○等情，且本案之遷葬款復又係乙○○簽報，
    再經甲○○蓋章，函復退輔會等情，難認乙○○並不知情。
    再依被告甲○○於84年7月11日所蓋職章之簽呈：主旨：故
    榮民劉玉卿等33位墓地遷葬及安庴蘇澳軍人公墓祭典等費用
    ，其收支情形詳如附表．．．說明欄：除支付遷葬及安庴祭
    典費2,510,530元外（如支付憑證一），尚餘100萬2810元，
    而收支明細表姓名欄第一行列「胡廣田、劉玉卿」遷葬費16
    0,00 0元，其餘各人之遷葬費均為6萬元，計遷葬費2,080,0
    00元（即名義上丙○○造墓之198萬元，加上胡廣田之補償
    費10萬元），雜支費用合計430,530元（見88年度偵字第231
    號卷第54至56頁）可佐。且依乙○○於偵查中所供，遷葬工
    程及安庴祭典等費用收支情形由伊簽陳，收支明細表亦由我
    計算，因為承辦人甲○○簽的不好，所以由我代簽，並由我
    依一定比例計算雜支費用，總額為43萬零530元。雜支費用
    包含毛巾、交通費、靈堂佈置、餐費，而毛巾、交通費、餐
    費係由乙○○購買或預訂。雜支費用並無憑證而無法報銷，
    但退輔會已同意前述安庴費各項憑證由宜蘭縣榮民服務處自
    行妥為保管，並准予備查（見同卷第25頁反面），且據甲○○於88年度聲羈字第28號卷88年3月30日所供，84年7月11日
    之收支表，伊是直接簽報給總幹事乙○○及處長謝天霖直接
    將經費核銷。是甲○○、乙○○二人顯已知該經費業已報結
    ，渠等所稱未報結云云，亦係卸責之詞。此外，復有甲○○
    、乙○○於84年間在退輔會宜蘭榮民服務處擔任事實欄所述
    之工作，亦有該處91年7月31日函可參，業如前述（見本院
    上訴卷一第242至246頁）。被告甲○○於84年間負責在台單
    身無眷亡故墳墓遷葬事宜，而被告乙○○為其業務主管，負
    責督導該項業務，亦據被告乙○○供明（見偵查卷第22頁背
    面）。另被告乙○○之公教貸款180萬元係於83年11月14日
    獲准，有退輔會91年4月18日函可憑（見本院上訴卷一第198
    頁）綜上，雜支費用實際應僅支付公祭禮堂佈置等費用62,5
    00元、司儀禮金2000元、照像450元、車輛租金27,500元、
    素食餐費45,000元、儀禮（毛巾禮盒）125,000元，共計262
    ,450 元，而被告乙○○、甲○○二人浮報雜支費用為430,5
    30元，則雜支費用有浮報168,080元。再依機關營繕工程及
    購置定製變賣財物稽察條例須公告招標自80年2月1日起至政
    府採購法施行法，規定為5千萬元，亦有審計部89年3月6日
    台審部伍字第890862號函可據（見原審卷第174至175頁）準
    此，則本件工程之招標未達應公開招標之規定。被告乙○○
    、甲○○二人就前揭渠等所犯浮報遷葬費、浮報雜支費用等
    之事實之辯述，無非係卸責之詞，不足採信，渠等二人就該
    部分之事證明確，犯行均堪認定。被告乙○○之於本院前審
    請求就被告甲○○、丙○○、謝天霖、庚○○送請測謊，渠
    等4人均陳稱不願意接受測謊，有本院95年10月20日之訊問
    筆錄及95年11月3日之準備程序筆錄（見本院上更二卷一第1
    61頁反面）可憑。且乙○○之前審辯護人於95年11月3日準
    備程序亦已捨棄測謊（見本院卷一第201、202頁）。再被告
    乙○○請求鑑定偵查卷第14頁丙○○親筆書立收據之時間等
    ，就丙○○所書之40萬元收據送鑑定以明書寫日期，本院前
    送請法務部調查局鑑定結果：由於文件所使用之紙張與筆墨
    之製作方法及村料種類繁多，且文件本身亦受溫度、溼度光
    照及空氣流通情形等存放條件不定而產生變化，加上使用時
    之新舊狀況不明（例如是否舊物新用）故歉難鑑定待鑑收據
    之書寫日期（即年、月或日），有該局95年12月5日調科二
    字第09500554340號函可據（見本院上更二卷一第195頁）。
    惟依上開證人之證詞，該40萬元收據係案發後，丙○○依甲○○、乙○○二人之要求所書，並非真正由乙○○返還40萬
    元給丙○○，則縱該紙收據無法鑑定製作之日期，以上開事
    證，仍無法為乙○○有利之認定。法務部調查局鑑定結果已
    說明由於文件所使用之紙張與筆墨之製作方法及村料種類繁
    多，且文件本身亦受溫度、溼度光照及空氣流通情形等存放
    條件不定而產生變化，加上使用時之新舊狀況不明（例如是
    否舊物新用）故歉難鑑定待鑑收據之書寫日期（即年、月或
    日）等，且本件事證已明，無再送監定之必要。被告乙○○
    請求再傳證人庚○○，因證人庚○○於偵查、原審、本院上
    訴審、上更一審均已到庭作證，且本件事證已明，核無必要
    。又被告甲○○自承明知榮民胡廣田當時於嘉義灣橋榮民醫
    院，無法前來領取補償費，卻應被告丙○○要求，提供胡廣
    田之年籍資料，由被告丙○○製作不實委託書，以領取上揭
    10萬元之補償費等語 (見偵查卷第190頁、第222頁反面、第
    230頁反面)，而被告丙○○亦就被告甲○○提供胡廣田之年
    籍資料、經其私刻印章後，未經胡廣田之委託，偽造填寫上
    述委託書後，至會計庚○○處領取10萬元，至今尚未幫胡廣
    田造墓等情供承甚詳 (見偵查卷第235頁、第286頁反面、第
    290頁反面、第291頁)，復有前述之委託書附卷可參，此部
    分被告甲○○與丙○○供述之情節相符，堪信為真。且前開
    委託書經法務部調查局筆跡鑑定結果，「係由業者丙○○所
    親自書寫其筆跡無誤」等情，此亦有法務部調查局宜蘭縣調
    查站88年4月21日（88）宜肅字第880132號函暨所附之法務
    部調查局鑑定通知書可參。另有偽刻之胡廣田印章一枚及領
    款收據一紙存卷可參。是被告甲○○提供胡廣田資料，由被
    告丙○○偽造委託書，冒領胡廣田之10萬元補償金，其等有
    行使偽造私文書之犯意聯絡甚明。再被告甲○○於法務部調
    查局宜蘭縣調查站人員於88年4月2日至宜蘭三星監獄訊問時
    明確供稱；「因丙○○得知胡廣田因病無法前來領款，即表
    示由渠出具不實胡廣田之委託書，代為領款以作為前工程之
    補貼」等語。再佐以被告甲○○、丙○○均自承知悉胡廣田
    在醫院住院就醫無法前來領款，被告甲○○、丙○○在無法
    預測胡廣田亡故之時間，即先予領取補償費，復未將該等款
    項交予胡廣田收執，嗣後於胡廣田亡故後，又未為其造墓等
    情 (此為被告丙○○所自承，見偵查卷第291頁），足見被
    告甲○○、丙○○所稱之僅係代胡廣田領取補償金，以作為
    日後可以造新墓之用，而無不法之犯意一節，顯不足採。至
    證人趙榮華於原審法院調查時證稱其曾聽胡廣田說陶蓋山（
    已歿）幫他辦好了，至於補償金部分及由何人領取部分，其
    未聽說等語（見原審卷第136頁、第137頁筆錄），足徵證人
    趙榮華對於有無代領補償金及代為造墓之事，並不知情，且
    就其所證，胡廣田稱陶蓋山幫他辦好了云云，係聽聞自胡廣
    田，係屬傳聞證據，亦尚難作為有利於被告甲○○、丙○○
    二人有利之認定。另84年7月11日乙○○所撰之簽呈（經甲○○蓋有職章），就所製作之故榮民劉玉卿等33位墓地遷葬
    費用收支明細表，第一欄亦明載，胡廣田，補償胡員10萬元
    （見88年度偵字第231號偵查卷第55頁）及甲○○留給庚○○之字條上明載另支付10萬元，付來之人，藍代領等文書可
    憑（見同上偵查卷第19頁），且胡廣田既已重病，則陶蓋山
    為何有權代胡廣田同意，而由丙○○領取10萬元之補償費，
    此均無積極之事證可證，被告丙○○稱陶蓋山業已死亡，則
    被告丙○○所稱其知胡廣田因病重不能自理，經由陶蓋山之
    同意，而代為領取補償費，以待覓地修建墳墓等，要係卸責
    之詞，尚難採信，另被告丙○○於本院91年度上訴字第266
    號供稱代胡廣田領之委託書，甲○○不知情（該卷一第181
    頁），觀之前揭之事證，亦為迴護之詞，不足採信。被告甲○○、丙○○係利用甲○○職務上之機會，明知胡廣田重病
    未能前來領取遷墓之補償費，而由甲○○之告知丙○○有關
    胡廣田之年籍資料而偽造其委託書，持之向庚○○行使，而
    詐得10萬元之補償費堪以認定。就此部分之犯行，渠等二人
    所辯，要係卸責之詞，委無可採，被告甲○○、丙○○就前
    揭事實之此部分犯行，事證明確，均堪認定。被告丙○○請
    求再傳證人甲○○、庚○○，惟證人甲○○於本院更一審之
    93年9月6日審理期日業以證人身分具結接受詰問，亦有該期
    日之筆錄可憑（本院上更一字第100號卷二39頁），且被告
    丙○○亦已捨棄詰問。證人庚○○亦於偵查、原審、本院上
    訴審、上更一審均已到庭作證，且本件事證已明，核無再傳
    訊之必要。
二、查被告乙○○於84年間，係退輔會宜蘭縣榮民服務處總幹事
    ，職司行政管理、文稿審核、綜合業務、工作策劃、督導、
    考核、研究發展、指導委員會及聯絡員座談會等事務；被告
    甲○○則為退輔會宜蘭縣榮民服務處專員，負責辦理單身亡
    故榮民善後處理、大陸繼承在台亡故榮民遺產處理、榮民就
    養、年度散居榮民座談、年度懇談會，臨時交辦事項等業務
    ，均係依據法令從事公務之人員，並皆為經辦公用工程之人
    ，將系爭墳墓遷葬工程及雜支費用以少報多，共同浮報工程
    價額，並於簽呈上載明浮報之價額，據以函報退輔會核定。
    則被告乙○○就前揭事實共犯之犯行，係犯81年7月17日修
    正施行之貪污治罪條例第4條第1項第3款之經辦公用工程浮
    報價額罪及刑法第216條行使同法第213公文書登載不實罪。
    被告甲○○就前揭事實之所為，係犯81年7月17日修正施行
    之貪污治罪條例第4條第1項第3款之經辦公用工程浮報價額
    罪、第5條第1項第2款之利用職務上之機會詐取財物罪、刑
    法第216條行使同法第213公文書登載不實罪、第216條、第
    210條之行使偽造私文書罪。被告丙○○係犯貪污治罪條例
    第5條第1項第2款之罪、刑法第216條、第210條之行使偽造
    私文書罪，被告丙○○雖其未具有公務員身分，惟依修正前
    貪污治罪條例第三條規定，與依據法令從事公務之人員犯本
    條例之罪者，依本條例處斷，此為非公務員犯本條例規定貪
    污罪主體之身分規定。被告丙○○雖非依據法令從事公務之
    人員，而與依據法令從事公務之甲○○共同犯修正前貪污治
    罪條例第五條第一項第二款之罪、刑法第二百十六條、第二
    百十條之罪，自有貪污治罪條例之適用。被告甲○○行使公
    文書登載不實罪部分，並無事證證明被告丙○○與甲○○有
    犯意之聯絡，此部分尚難論被告丙○○該罪名。另公文書登
    載不實罪之低度行為，應為行使之高度行為所吸收，而偽刻
    印章、偽造印文之部分，為偽造私文書之階段行為；偽造私
    文書後復持以行使，偽造之低度行為則為行使之高度行為所
    吸收，均不另論罪。被告乙○○、甲○○二人就前揭浮報遷
    葬費、浮報雜支費用等之犯行，有犯意聯絡與行為分擔，均
    為共同正犯。被告乙○○等人利用不知情之庚○○提領240
    萬元，並將其中浮報所得40萬元存入被告乙○○之私人帳戶
    ，為間接正犯。被告甲○○與丙○○就詐領胡廣田名下之遷
    墓補償費10萬元部分所犯之貪污治罪條例第5條第1項第2款
    、第216條行使同法第210條之偽造私文書罪，有犯意之聯絡
    ，與行為之分擔，為共同正犯。被告甲○○與丙○○利用不
    詳姓名不知情之成年人，偽造盜刻胡廣田之印章，為間接正
    犯。被告乙○○、甲○○、丙○○前揭各自所犯之罪名間，
    各有方法、結果之裁判上一罪之牽連關係，被告乙○○、甲○○應各論處從一重之貪污治罪條例第4條第1項第3款之罪
    名處斷，被告丙○○應論處從一重之貪污治罪條例第5條第1
    項第2款之罪名。前揭事實有關行使公文書登載不實罪名部
    分，雖未經起訴，惟因與被告乙○○、甲○○前揭經起訴論
    罪部分有修正前牽連犯裁判上一罪之關係，本院自得併為審
    理。又依卷內資料，被告甲○○、乙○○係於八十四年七月
    十一日以簽呈報辦理墓地遷葬及公祭雜支費用，並附上費用
    收支明細表，由宜蘭縣榮民服務處處長謝天霖批閱（偵查卷
    第五十四頁至第五十六頁），而觀其所附之費用明細表，其
    上先載補償胡廣田十萬元，嗣始依序記載遷墓費用、雜支費
    用；即被告甲○○係以一簽同時呈報遷墓費用、雜支費用及
    補償胡廣田之十萬元，是被告甲○○僅有一次公文書不實登
    載及行使之行為，起訴意旨認應分論併罰尚有未合。起訴意
    旨另以被告甲○○與丙○○就詐領胡廣田名下之遷墓補償費
    10萬元部分，係犯圖利罪嫌，惟按貪污治罪條例第5條第1項
    第2款規定之利用職務上之機會詐取財物罪，其所謂「利用
    職務上之機會」，係指假借職務上之一切事機，予以利用者
    而言，其所利用者，職務本身固有之事機，固不論矣，尚包
    括由職務上所衍生之機會，可見此規定之重點在於機會；而
    刑法第二百十三條所定公務員明知不實之事項，而登載於職
    務上所掌之公文書罪，其所稱之「職務」，係指該登載之公
    務員，在職權掌管範圍內所應登載或得登載之事項，且其規
    定內涵之重點在於所登載之公文書，故上揭利用職務上機會
    詐取財物罪所稱之「職務」與刑法公務員為不實登載之「職
    務」，所含範圍並不盡一致，95年台上字第3355號判決意旨
    參照。被告甲○○、丙○○係利用甲○○職務上之上開遷墓
    補償費發放之機會，明知胡廣田重病未能前來領取遷墓之補
    償費，而由甲○○告知丙○○有關胡廣田之年籍資料，推由
    丙○○以偽造胡廣田之委託書，並盜刻胡廣田之印章蓋用後
    ，持以行使而交由甲○○，向庚○○冒領胡廣田之10萬元補
    償金，彼等二人所為均係犯81年7月17日修正施行之貪污治
    罪條例第5條第1項第2款之利用職務上之機會詐取財物罪，
    起訴法條尚有未洽，惟基本之社會事實相同，起訴法條應予
    變更，又起訴意旨以被告乙○○、甲○○二人虛列雜支費用
    為430,530元，共同浮報36萬5千5百80元之雜支費中之19萬7
    千五百元亦屬浮報及被告甲○○於84年7月6日先向出納庚○○支取2萬5千元私用等，因認被告乙○○、甲○○二人此部
    分亦涉有貪污治罪條例第4條第1項第3款之罪，惟被告乙○○、甲○○二人就前揭認定之車輛租金27,500元、素食餐費
    45,000元、儀禮（毛巾禮盒）125,000元確有支出如前述，
    再證人庚○○於87年10月12日調查站訊問時雖指稱被告甲○○於84年7月6日向其領取25,000元，嗣於88年3月30日檢察
    官偵訊時則改稱84年7月10日從專款帳戶領出25,000元予被
    告甲○○。證人庚○○就提領25,000元之日期，究係84年7
    月6日或同年月10日，前後所供不符，而依卷附之宜蘭服務
    處宜蘭郵局二支局0000000號帳戶之提領紀錄，該帳戶係於8
    4年7月10日有25,000元之提領紀錄，檢察官起訴認被告甲○○係於84年7月6日先向證人庚○○支取25,000元私用，亦與
    卷證資料不符。且證人庚○○亦證稱所有提領的每筆款項均
    係被告甲○○下條子，其依指示至郵局領出，而84年6月29
    日證人庚○○至郵局提領240萬元，確係依被告甲○○便條
    之指示，證人庚○○亦確提供其所保存之該便條供檢調單位
    查證，惟有關系爭25,000元領款之部分，自始至終，並無何
    被告甲○○指示證人庚○○領款之字條或證據可資為憑，與
    證人庚○○所證被告甲○○向來領款之方式不符。被告甲○○雖曾一度供稱25,000元為其私人花用，但隨即否認有取得
    該25,000元，此部分之證據尚嫌薄弱。雖庚○○有提領2500
    0元之事實，但並無積極之事證足以證明有交付被告甲○○
    ，且該金額提領之時間係84年7月10日，距84年7月7日公祭
    當日僅有三日，則或此金額係用於車輛或素食雜支費用亦有
    可能，惟尚難認係甲○○私自花用，此外，並無其他積極之
    事證足資證明被告乙○○、甲○○二人有此部分之犯行，惟
    此部分與起訴經論罪科刑之貪污治罪條例第4條第1項第3款
    之部分有實質上一罪之部分關係，故此部分不另為無罪之諭
    知。被告甲○○、丙○○於偵查中自白犯行，其中被告甲○○並自動繳交其個人分得之12萬5千元，被告丙○○亦繳回
    詐取所得10萬元予胡廣田之遺產管理人，此有臺灣銀行宜蘭
    分行支票一紙 (見偵查卷第296頁)、郵政匯票影本及退輔會
    宜蘭縣榮民服務處91年9月9日宜處字第09 10003310號函存
    卷 (見本院前審卷)可憑，自應依81年7月17日修正施行之貪
    污治罪條例第8條規定減輕其刑。被告乙○○、甲○○、丙○○於行為後，貪污治罪條例曾於85年10月23日修正，上揭
    罪刑與構成要件有所變更，然比較新舊法結果，有關浮報價
    額部分與利用職務機會詐取財物部分，舊法之法定刑分別係
    「無期徒刑或10年以上有期徒刑，得併科新臺幣3百萬元以
    下罰金」、「7年以上有期徒刑，得併科新臺幣2百萬元以下
    罰金」，新法之法定刑分別係「無期徒刑或10年以上有期徒
    刑，得併科新臺幣1億元以下罰金」、「7年以上有期徒刑，
    得併科新臺幣6千萬元以下罰金」，舊法均較新法對被告等
    有利，是被告三人上述犯行均應依行為時之舊法即81年7月1
    7日修正之貪污治罪條例處斷。至於同條例於90年11月7日、
    92年2月6日、95年5月30日亦曾修正，上開法條並未修正。
    查被告乙○○、甲○○、丙○○三人行為後，於94年2月2日
    修正公布之刑法，已於95年7月1日施行。按行為後法律有變
    更者，適用行為時之法律，但行為後之法律有利於行為人者
    ，適用最有利於行為人之法律，現行刑法第2條第1項訂有明
    文。此條規定乃與刑法第一條罪刑法定主義契合，而貫徹法
    律禁止溯及既往原則，係規範行為後法律變更所生新舊法律
    比較適用之準據法，是刑法第2條本身雖經修正，但刑法第
    二條既屬適用法律之準據法，本身尚無比較新舊法之問題，
    應一律適用裁判時之現行刑法第2條規定以決定適用之刑罰
    法律。又以本次刑法修正之比較新舊法，應就罪刑有關之共
    犯、未遂犯、想像競合犯、牽連犯、連續犯、結合犯，以及
    累犯加重、自首減輕暨其他法定加減原因（如身分加減）與
    加減例等一切情形，綜其全部罪刑之結果而為比較，最高法
    院95年5月23日95年度第八次刑庭會議決議可資參照。被告
    乙○○、甲○○行為後，刑法於94年1月7日修正公布，95年
    7月1日施行。修正前刑法第10條第2項規定：稱公務員者，
    謂依法令從事於公務之人員。修正後刑法第10條第2項則規
    定：稱公務員者，謂下列人員：一、依法令服務於國家、地
    方自治團體所屬機關而具有法定職務權限，以及其他依法令
    從事於公共事務，而具有法定職務權限者。二、受國家、地
    方自治團體所屬機關依法委託，從事與委託機關權限有關之
    公共事務者。被告乙○○係退輔會宜蘭縣榮民服務處之總幹
    事，而甲○○係該處之專員，負責榮民有關就養或病故之遺
    產、墓地興建或遷移之一切事務，係依法令服務於國家機關
    ，而本案之工程係蘇澳鎮○○○○道路須強制遷移無眷榮民
    死亡之墓地，本係公權力之行為，則該鎮公所委由亦辦理榮
    民就養業務之乙○○、甲○○二人服務之宜蘭縣榮民服務處
    ，則其二人具有法定職務權限，無論依修正前後，有關公務
    員之定義，均具有法定職務權限之公務員身分，此亦有宜蘭
    縣蘇澳鎮公所97年9月12日蘇鎮民字第0970012367號函所載
    「上述遷葬有發放遷葬補償費及遷棺救濟金，為公用徵收之
    補償性質，．．．在台無眷單身亡故榮民之墓其遷葬補償費
    及遷棺救濟金，爰依宜蘭縣榮民服務處之業務職掌「（榮民
    善後業務、喪葬費申請、遺產繼承作業），該處按國軍退除
    役官兵暨遺留財物處理辦法及海峽兩岸關係條例（有關繼承
    部分）第六十六條規一定處理，並辦理繼承」，請該處協助
    調查並代為遷葬故予撥付。宜蘭縣榮民服務處係受本所之委
    託辦理在台無眷單身亡故榮民之墓其遷葬工程等，亦有該函
    在卷可稽。刑法第28條共犯規定，雖將舊法之「實施」修正
    為「實行」，其中「實施」一語，涵蓋陰謀、預備、著手及
    實行之概念在內，其範圍較廣；而「實行」則著重於直接從
    事構成犯罪事實之行為，其範圍較狹；二者之意義及範圍固
    有不同，但對於本件被告三人之犯行，刑法第28條之修正內
    容，對於被告並無刑罰輕重之影響，應無適用修正後刑法第
    二條第一項規定比較新舊法適用之問題（最高法院96年台上
    字第3781號判決意旨參照）。被告行為後刑法第55條後段之
    牽連犯規定，亦經95年7月1日起施行之新刑法修正刪除。則
    於新法修正施行後，被告乙○○、甲○○、丙○○前揭各自
    所犯之數行為，將須分論併罰。修正後之新法規定較不利於
    被告，依刑法第2條第1項前段之規定，自應適用行為時即舊
    法第55條後段之規定，從較重之一罪予以論處。有關貪污治
    罪條例第4條第1項第3款、第5條第1項第2款依序法定罰金刑
    得併科新台幣3百萬以下罰金、2百萬以下罰金部分，其中最
    低罰金刑部分，修正前刑法第33條第5款規定：「罰金：一
    元（銀元）以上」，而依罰金罰鍰提高標準條例規定，就72
    年6月26日前修正之刑法部分條文罰金數額提高十倍，其後
    修正者則不提高倍數。而刑法第33條第5款自72年6月26日迄
    94年2月2日修正公布（95年7月1日施行），期間並未修正，
    再依現行法規所定貨幣單位折算新臺幣條例規定，以銀元1
    元折算新臺幣3元，則修正前最低罰金數額即為新台幣30元
    。修正後刑法第33條第5款規定：「罰金：新臺幣1千元以上
    ，以百元計算之」，修正後最低罰金刑即為1千元，自應以
    修正前之規定有利於被告。又按本條例之罪，宣告有期徒刑
    以上之刑者，並宣告褫奪公權，貪污治罪條例第17條定有明
    文，此項褫奪公權之宣告，具有強制性，為刑法第37條第2
    項之特別規定，不受宣告6月（95年7月1日修法後改1年）以
    上有期徒刑之限制，法院自應優先適用，有最高法院81年度
    臺非字第246號判決意旨可資參照。被告三人既犯有前述貪
    污罪名，並受有期徒刑之宣告，即應依貪污治罪條例第17
    條諭知褫奪公權（惟宣告褫奪公權之期間仍為1年以上10年
    以下，修正施行前、後刑法第37條第2項關於褫奪公權期間
    之規定，乃均相同，故不生比較適用之問題）。另按依修正
    後刑事訴訟法施行法第7條之3規定：「中華民國92年1月14
    日修正通過之刑事訴訟法施行前，已繫屬於各級法院之案件
    ，其以後之訴訟程序，應依修正刑事訴訟法終結之。但修正
    刑事訴訟法施行前已依法定程序進行之訴訟程序，其效力不
    受影響」，而92年2月6日修正公布之刑事訴訟法，業於同年
    9月1日施行，本件係修正刑事訴訟法施行前之88年11月10日
    繫屬於原審法院，此有原審法院收文章蓋於臺灣宜蘭地方法
    院檢察署88年11月10日宜檢守紀樂字第11457號送審函可稽
    （原審88年度訴字第271號卷第1頁）。本件前揭引用修正刑
    事訴訟法施行前依當時之法定程序所製作取得之調查筆錄、
    偵查筆錄、原審、本院上訴審前之證據，其證據能力不因修
    正刑事訴訟法實施而受影響，均有證據能力。又按刑事訴訟
    法第156條第1項規定：「被告之自白，非出於強暴、脅迫、
    利誘、詐欺、疲勞訊問、違法羈押或其他不正之方法，且與
    事實相符者，得為證據」，本件被告甲○○曾稱於調查局製
    作筆錄時，調查人員表示在偵查中自白可以減刑，如不承認
    可能會加重其刑，因此其才會自白犯罪，事實上於調查局之
    自白為不實在云云，惟查依81年7月17日修正之貪污治罪條
    例第8條規定，於偵查中自白犯罪，應減輕其刑，縱調查局
    調查人員於調查中為是項表示，亦確屬法律規定，並非利誘
    、詐欺或其他不正之方法，且被告甲○○於本件審理時，確
    因自白獲得寬減，則其於調查局之自白，亦非無證據能力。
    再除顯有不可信之情況外，從事業務之人於業務上或通常業
    務過程所須製作之紀錄文書、證明文書，得為證據，刑事訴
    訟法第159條之4第2款定有明文。則宜興客運公司係從事客
    運業務，而其從業人員所出具之發票及其附件（訂車人之姓
    名，及發車時間等），而其發票必須報稅，則該公司當無故
    意虛報營業額而無端負擔不必要之稅額，而出具不實之發票
    之不可信之情況，從而該公司所出具之發票即無不可信之情
    ，該發票當具有證據能力。且經本院於96年1月19日訊問各
    當事人之辯護人，亦無意見，則依刑事訴訟法第159條之5規
    定，亦有證據能力。按最高法院94年度台上字第629號裁判
    意旨：92年9月1日施行之刑事訴訟法，已酌採英美法系之傳
    聞法則，於第159條第1項明定被告以外之人，於審判外之言
    詞或書面陳述，除法律有規定者外，不得作為證據，用以保
    障被告之反對詰問權。而本法所規定傳聞法則之例外，其中
    就被告以外之人於偵查中向檢察官所為之陳述，因檢察官代
    表國家偵查犯罪時，原則上當能遵守法定程序，且被告以外
    之人如有具結能力，仍應依法具結，以擔保其係據實陳述，
    故於第159條之1第2項明定「除顯有不可信之情況者外」，
    得為證據；又被告以外之人於檢察事務官、司法警察官或司
    法警察調查中所為之陳述，基於實體發現真實之訴訟目的，
    依第159條之2規定，如與審判中之陳述不符時，經比較結果
    ，其先前之陳述，相對「具有較可信之特別情況」，且為證
    明犯罪事實存否所「必要」者，或於審判中有第159條之3所
    列死亡等原因而無法或拒絕陳述之各款情形之一，經證明其
    調查中所為陳述絕對「具有可信之特別情況」，且為證明犯
    罪事實之存否所「必要」者，亦例外地賦與證據能力。是所
    謂「顯有不可信性」、「相對特別可信性」與「絕對特別可
    信性」，係指陳述是否出於供述者之真意、有無違法取供情
    事之信用性而言，故應就偵查或警詢筆錄製作之原因、過程
    及其功能等加以觀察其信用性，據以判斷該傳聞證據是否有
    顯不可信或有特別可信之情況而例外具有證據能力，並非對
    其陳述內容之證明力如何加以論斷，二者之層次有別，不容
    混淆。證人壬○○於檢察官訊問時之陳述，依法具結，且依
    筆錄之記載，並無不能自由陳述或其他非法、不當之取證情
    形，而無顯然不可信之情況，且無證據證明力過低之情，依
    前述規定，得為證據。另證人壬○○於調查站之證述，係甫
    案發時，並無外力干擾或介入而為陳述，而無不能自由陳述
    之情，則其於調查站之證述客觀外部狀況，當有可信性特別
    情況，應可確定。且壬○○業已死亡（91年10月18日死亡）
    ，有其個人資料查詢結果附本院卷二第199頁可稽，且該證
    人其親身之經歷具有不可替代性，則已無可能再傳喚該證人
    到庭作證。該名證人之調查局筆錄具有上述之「可信性」及
    「必要性」要件，其有可信性之特別情況，且為證明犯罪事
    實存否所必要者，亦得為證據。證人庚○○於原審及偵查中
    之證陳，均業已具結，而擔保其陳述之真實性，且亦無證據
    顯示，檢察官之訊問有違法取證之情，則該證人之證述當無
    不自由陳述之情況，依上開規定，自有證據能力。又被告等
    對於其他被告於本院捨棄對其他被告之交互詰問，且各該被
    告之陳述並無意思不自由之情況，當可採為其他共同被告之
    事證，各共同被告之供述（無論調查站、偵查、審理時）於
    修正刑事訴訟法施行前依當時之法定程序所製作取得之調查
    筆錄、偵查筆錄、原審、本院上訴審前之證據，其證據能力
    不因修正刑事訴訟法實施而受影響，均有證據能力。
三、原審認被告乙○○、甲○○及丙○○前揭事實之罪證明確，
    而予論罪科刑，固非無見，惟原判決就被告乙○○、甲○○
    浮報雜支費用及行使公務員登載不實文書部分並未認定，尚
    有未洽，原判決認被告乙○○、甲○○係犯法條為貪污治罪
    條例第4條第1項第4款之收取回扣罪，亦有不當，原判決認
    定被告甲○○與丙○○領取胡廣田補償費10萬元部分，係犯
    貪污治罪條例第6條第1項第4款之圖利罪，未論以利用職務
    上之機會詐取財物，亦有未合，原判決漏未就被告甲○○與
    丙○○利用不詳姓名不知情之成年人，偽造盜刻胡廣田之印
    章部分，論以間接正犯，亦有未洽。有關95年7月1日刑法之
    牽連犯、法定罰金刑之最低度等規定業經修正施行，原判決
    亦未及比較適用，亦有未合，被告乙○○、甲○○、丙○○
    ，上訴均否認犯罪，雖無理由，但原判決關於被告乙○○、
    甲○○、丙○○等前揭事實之部分有前開可議之處，自無可
    維持，應由本院將有關被告乙○○、甲○○、丙○○等前揭
    事實部分之原判決予以撤銷改判。爰審酌被告乙○○、甲○○、丙○○等人犯罪之動機、目的、手段、所犯造成之損害
    ，利用經辦公用工程與商家共同浮報價款從中獲利，影響國
    家與公務人員之形象、有辱官箴，以利用職務機會詐取財物
    ，損及胡廣田之利益，暨浮報遷墓工程款、雜支費用之金額
    及犯罪後被告乙○○矢口否認犯行，被告甲○○、丙○○於
    審理中才翻異前詞，態度難稱良好等一切情狀，各量處如主
    文所示之刑，併均依法宣告褫奪公權如前開主文所示。被告
    三人所犯分別係貪污治罪條例第4條第1項第3款或第5條1項
    第2款之罪名，且所判之刑已逾1年6月，雖三人犯行在96 年
    4月24日之前，依中華民國96年罪犯減刑條例第3條第1項第1
    款之規定，亦不予減刑。被告乙○○、甲○○共同浮報50萬
    元，及浮報雜支費用計168080元，合計668080元，除被告甲○○已繳回12萬5000元（見偵查卷第294至296頁）外，尚有
    543080元應依法由被告乙○○、甲○○二人連帶追繳並發還
    退輔會宜蘭縣榮民服務處；被告甲○○、丙○○詐領10 萬
    元部分，被告丙○○已將款項返還退輔會，有收據一紙在卷
    可憑，此部分爰不另為連帶追繳並發還被害人之諭知。又前
    述偽造胡廣田之委託書，既已提出行使，並非被告甲○○或
    丙○○所有，不宜宣告沒收。而偽刻胡廣田私章1枚及委託
    書上偽造胡廣田印文2枚暨胡廣田之署押1枚，不問是否屬於
    被告甲○○、丙○○二人所有，均應依刑法第219條沒收之
    。
四、被告乙○○經合法傳喚，無正當理由不到庭，爰不待其陳述
    逕行判決。
據上論斷，應依刑事訴訟法第369條第1項前段、第364條、第300
條、第299條第1項前段、第371條，81年7月17日修正公布之貪污
治罪條例第2條前段、第3條、第4條第1項第3款、第5條第1項第2
款、第8條、第9條第1項、16條、第17條，刑法第11條前段、第2
條第1項前段、第28條、第216條、第213條、第210條、第37條第
2項、第219條，修正前刑法第55條判決如主文。
本案經檢察官呂光華到庭執行職務。
中    華    民    國    98    年    9     月    8     日
            刑事第九庭   審判長法  官  陳貽男
                               法  官  周盈文
                               法  官  許宗和
以上正本證明與原本無異。
如不服本判決，應於收受送達後10日內向本院提出上訴書狀，其
未敘述上訴之理由者並得於提起上訴後10日內向本院補提理由書
（均須按他造當事人之人數附繕本）「切勿逕送上級法院」。
                               書記官  吳鎮鑫
中    華    民    國    98    年    9     月    10    日
附錄：本案論罪科刑法條全文
貪污治罪條例第4條第1項第3款有左列行為之一者，處無期徒刑
或10年以上有期徒刑，得併科新台幣3百萬元以下罰金：三、建
築或經辦公用工程或購辦公用器材、物品，浮報價額、數量、收
取回扣或有其他舞幣情事者。
貪污治罪條例第5條：
有下列行為之一者，處7年以上有期徒刑，得併科新臺幣2百萬元
以下罰金：
一、意圖得利，擅提或截留公款或違背法令收募稅捐或公債者。
二、利用職務上之機會，詐取財物者。
三、對於職務上之行為，要求期約或收受賄賂或其他不正利益者
。
前項第1款及第2款之未遂犯罰之。
刑法第216條 (行使偽造變造或登載不實之文書罪)
行使第210條至第215條之文書者，依偽造、變造文書或登載不實
事項或使登載不實事項之規定處斷。
刑法第213條：
公務員明知為不實之事項，而登載於職務上所掌之公文書，足以
生損害於公眾或他人者，處一年以上七年以下有期徒刑。
刑法第210條 (偽造變造私文書罪)偽造、變造私文書，足以生損
害於公眾或他人者，處5年以下有期徒刑。


司法院資訊處製作；財團法人民間司法改革基金會備份。
